最高法院刑事判決　　　　　　　　　　　　　　　九十一年度台上字第二四０二號
　　上　訴　人　甲○○
　　選任辯護人　丁福慶律師
右上訴人因傷害致人於死案件，不服台灣高等法院中華民國八十九年一月十三日第二
審更審判決（八十八年度上更(一)字第六九二號，起訴案號：台灣宜蘭地方法院檢察署
八十五年度偵字第三０六九號），提起上訴，本院判決如左：
    主  文
上訴駁回。
    理  由
按刑事訴訟法第三百七十七條規定，上訴於第三審法院，非以判決違背法令為理由，
不得為之。是提起第三審上訴，應以原判決違背法令為理由，係屬法定要件。如果上
訴理由狀並未依據卷內訴訟資料，具體指摘原判決不適用何種法則或如何適用不當，
或所指摘原判決違法情事，顯與法律規定得為第三審上訴理由之違法情形，不相適合
時，均應認其上訴為違背法律上之程式，予以駁回。本件上訴人甲○○上訴意旨略稱
：(一)、告訴人李金蟬於警訊時稱：伊夫吳長富於民國八十五年五月二十八日十九時許
，曾因左胸很痛而至員山國小附近之國術館治療等語，則吳長富究竟至何國術館治療
？該國術館以何方法治療？是否推、拿其胸部？是否可能使左側腹胸之橫膈膜下方產
生血塊或造成膿胸？凡此均與上訴人之傷害行為與吳長富之死亡有無相當因果關係，
至關重要，原審未予調查，自屬違法。(二)、台灣高等法院檢察署法醫中心（下稱高檢
署法醫中心）之鑑定書記載：「因死者的屍體有明顯死後變化，未發現肉眼可見外傷
」：證人周維禎在警局稱：上訴人與死者互毆沒有人受傷等語；證人詹景仲證稱：「
我看到他們互相拉扯，……約十秒」等語。足見雙方互打幾下，時間短暫，用力輕微
，死者並未受傷，原審竟認定上訴人徒手打死者胸部成傷致死，有違常理，且有認定
事實不憑證據之違法。(三)、上訴人與死者之輕微糾紛，係出於偶然，且上訴人不知死
者身體隱藏嚴重宿疾，無法預見死者會因而致死，不應負傷害致人於死之加重結果責
任。(四)、死者曾於八十五年五月二十八日曾至承德國術館治療，次日又至羅東博愛醫
院治療，死者之死亡鑑定報告內載「胸部有急救殘跡」，則死者左右胸腔內之血樣積
水，是否因國術館推拿治療中不當手法造成？該國術館負責人簡接枝於原審雖否認為
死者推拿治療，但此為推卸責任之詞，原審未傳告訴人與該負責人對質，詳查病歷資
料及其如何治療，並查明「胸部有急救殘跡」、「先後經兩醫院治療有無過失」等實
情，即認定死者與上訴人衝突後，並無其他外在行為介入，不但與卷內資料不符，並
有應調查之證據未予調查之違法。(五)、國立台灣大學醫學院附設醫院（下稱台大醫院
）函附查詢病歷資料會簽意見表雖載：「外力毆擊產生膿胸……」，但本件不能證明
該膿胸係出於上訴人外力毆擊所造成，該意見不適合採為上訴人犯罪之認定。又高檢
署法醫中心雖謂：「……由於死者住院的原因是因外傷所致，且整個病程有前後連續
相關性，故認定其最後死因與被毆有因果關係」，惟參照死亡鑑定報告書所載：「從
外傷觀察，……未發現肉眼可見的外傷」等語，足認死者身體未受上訴人毆打致有外
傷，故其住院感染病毒之事實，與上訴人無關，高檢署法醫中心之研判意見不適合為
上訴人犯罪之證據，原判決竟採用，其採證難謂無違法。(六)、死者與上訴人發生爭執
後，即於當日晚至小吃店與證人游鑫森飲宴致醉倒，倘死者被打受傷，應無再飲酒作
樂之理，顯然其死亡與上訴人無關。又死者生前曾患酒精性肝炎，曾住院醫療三次，
事發日與上訴人發生肢體衝突，並無傷害結果發生，當日晚喝酒大醉而引起宿病復發
，終致不治死亡，與上訴人之傷害行為根本無因果關係。至於原審認死者左側膿胸的
橫膈膜下之新鮮血塊，係遭上訴人之毆擊所致，死者係因膿胸致感染克來勃士肺炎桿
菌而罹急性細菌性大葉肺炎云云，純屬推測擬制之詞，其心證之形成及採證亦屬違法
。(七)、林口長庚醫院臨床病理檢驗報告單記載死者之胸部積水經細菌培養，為克萊勃
士肺炎桿菌。又依台大醫院之查詢病歷資料會簽意見表所載：「急性細菌性大葉肺炎
常見之致病菌，包括克萊勃士肺炎桿菌，此肺炎桿菌之感染途徑，包括呼吸道吸入、
誤厭、血行散播等，外力毆擊產生之膿胸，若有傷口深及肋膜腔，其致病菌一般為革
蘭式陽性菌，包括金黃葡萄球菌。如無傷口，病人多半伴隨誤厭性肺炎，病原菌為厭
氧性細菌及革蘭氏陰性菌，如克萊勃士肺炎桿菌」，足見克萊勃士肺炎桿菌並非係外
力毆擊產生膿胸之致病菌革蘭氏陽性菌，二者無相當因果關係，原審認定之事實與所
採之證據不相適合，有證據上理由矛盾之違法。(八)、死者飲酒宿醉較能引發異物吸入
呼吸道、誤厭狀態，而與感染克萊勃士肺炎桿菌途徑相當之證據，原審未予採納，又
未說明其理由，有判決理由不備之違法。(九)、原審認死者左側膿胸及左側腹胸橫膈膜
下之新鮮血塊係遭上訴人毆傷所致。惟死者與上訴人拉扯後並未受傷，如有體內出血
，則痛苦難當，目睹之周維禎不可能未將其送醫；又二人徒手互毆，亦不可能造成體
內出血；死者既無外傷，顯然其左側膿胸，非上訴人毆擊所致，原審未詳查，率予判
決，自有違誤。又上述新鮮血塊，依高檢署函，係外傷後繼發細菌感染所致，而法醫
相驗解剖日距事發日已二十一日，則該血塊顯非二十天前之拉扯所致，況該血塊是否
國術館人員推拿治療不當或醫院施行心肺復甦術所造成，原審未詳查，遽認是上訴人
之行為所致，有未依證據率予判決之違法等語。
惟查證據之取捨及其證明力之判斷，屬於事實審法院之職權，苟其所為之判斷，並不
違背經驗法則及論理法則，即不能任意指為違背法令，而執為適法之第三審上訴理由
。原審認定上訴人有原判決事實欄所載之傷害致人於死犯行，係以上訴人雖僅承認於
八十五年五月二十七日下午四時三十分許，與被害人吳長富因故發生爭執並互相拉扯
，矢口否認有傷害被害人之胸部犯行，然上訴人與被害人打架時，用一隻手勒緊被害
人之脖子，另一隻手搥打被害人胸部之事實，已據目擊證人周維禎於警訊時證述明確
，周維禎於檢察官偵查中並證稱：伊看到上訴人打被害人之身體幾下，伊於同日晚九
時許，將此事告知被害人之妻李金蟬，伊綽號為「死仔清」等語，而上訴人於偵查中
亦稱伊打架時有一手勒被害人脖子並互相拉扯，當時一位「死仔清」在勸架等語，上
訴人並稱與周維禎認識，彼此間並無仇恨，足見周維禎所述情節為真實可採，上訴人
確有毆打被害人胸部犯行。又檢察官督同法醫師相驗、解剖被害人屍體，採樣經高檢
署法醫中心鑑定結果，被害人右下及左下肺葉有急性細菌性大葉肺炎，左胸腔內有九
００西西含膿血樣液積水，右胸腔內有八００西西血樣積水，左側胸腔有膿胸，為纖
維蛋白性化膿發炎，左側腹胸的橫膈膜下有一塊重九０公克的血塊，為新鮮正在機化
的血塊，肝臟萎縮，明顯中心小葉的缺氧性壞死，併有膽汁鬱積及明顯脂肪肝，兩腎
有局部急性腎小管壞死，胰臟的脂肪組織有局部出血及脂肪壞死，大腦的神經細胞有
缺氧性病變，被害人生前肝臟及腎功能有異常，有慢性酒精性肝病，但本身無可致死
之重大潛在疾病，其死因為左下及右下葉肺葉的急性細菌性大葉肺炎，導致敗血性休
克致死，有高檢署法醫中心（八五）高檢醫鑑字第五一三號鑑定書、勘驗筆錄、解剖
照片在卷可按，核與卷附財團法人長庚紀念醫學中心（以下稱長庚醫院）所出具被害
人死亡證明書載明：直接引起被害人死亡之原因係敗血性休克，而先行原因則為左側
膿胸等情，應屬相符。依林口長庚醫院就被害人胸部積水為細菌培養，發現係克萊勃
士肺炎桿菌（klebsiella  pneumonuae），有該醫院有關被害人之臨床病理檢驗報告
單在卷可稽。而急性細菌性大葉肺炎常見之致病菌，包括肺炎球菌、金黃葡萄球菌、
克萊勃士肺炎桿菌、退伍軍人肺炎菌，其他病原菌以支氣管肺炎或間質性肺炎較多。
而克萊勃士肺炎桿菌之感染途徑，包括呼吸道吸入、誤厭、血行散播等，外力毆擊產
生之膿胸，若有傷口深及肋膜腔，其致病菌一般為革蘭氏陽性菌，包括金黃葡萄球菌
；如無傷口，病人多半伴隨誤厭性肺炎，病原菌為厭氧性細菌及革蘭氏陰性菌，如克
萊勃士肺炎桿菌，有台大醫院八十五年十二月五日（八五）校附醫祕字第二０八四０
號函檢附之查詢病歷資料會簽意見表在卷可參。足徵外力毆擊所造成之膿胸，可能導
致病人感染急性細菌性大葉肺炎之致病菌即克萊勃士肺炎桿菌。再者，依上開法醫中
心解剖鑑定結果，被害人左胸腔內有九００西西含膿血樣液積水，右胸腔內有八００
西西血樣積水，左側胸腔有膿胸，為纖維蛋白性化膿發炎，左側腹胸的橫膈膜下有一
塊重九０公克的血塊，為新鮮正在機化的血塊，參以被害人於八十五年五月二十九日
至羅東博愛醫院急診時已有兩天之左腰痛，有卷附羅東博愛醫院被害人吳長富之急診
病歷在卷可證，而被害人住院之主訴為左側胸痛，當時胸部有左下肺病變，以針頭抽
吸檢測有膿樣抽出物，診斷為膿胸，同時發現病人血液機能有全面異常，包括紅血球
、白血球、血小板全部低下，顯示病人造血和身體抵抗免疫機能相當差，隨時有生命
危險。診斷為膿胸併敗血症、全身凝血機能障礙、肝機能和腎功能異常、消化性潰瘍
等等，且該胸部部分與Ｘ光片肺炎部位相符，亦有羅東博愛醫院八十六年三月二十日
羅博醫字第二二二號函、八十六年八月十八日羅博醫字第七五三號函在卷可憑，則被
害人左側胸腰部發生疼痛之時間核與上訴人毆打被害人之時間即八十五年五月二十七
日相符。而被害人之妻李金蟬於原審法院之前審指稱被害人住院之前未至其他地方治
療，亦未再與他人衝突等語，足以證明被害人在與被告衝突後，並無其他外在行為介
入致被害人再受有其他傷情。另羅東博愛醫院八十六年八月十八日羅博醫字第七五三
號函亦載明：被害人於八十一至八十五年間至該院就診，其中八十三年十二月一日至
五日和八十三年十二月二十四日至八十三（誤載為八十五）年十二月二十八日分別二
次住院主要原因為食道性潰瘍、潰爛性胃炎、脂肪肝和酒精性肝疾病、貧血，八十四
年一月十三日亦同樣原因住院二天便出院等情；蘭陽仁愛醫院八十六年一月二十二日
函則以被害人於八十四年間三次均係因酒精性膽肝炎等至該院門診，有各該函件可見
，顯見被害人前至該院門診情形均與本件造成膿胸之情形無關，應與被害人之受傷、
死亡間並無關連。再被害人係於八十五年五月三十一日凌晨至長庚醫院急診，經診斷
其病情為：(一)左側膿胸併呼吸衰竭(二)敗血性休克，為病危患者，故予緊急且積極治療
，除了接上呼吸器、做基本血液檢查、照胸部Ｘ光、做血液培養後予抗生素治療，並
準備轉入加護病房照護，惟病患仍於同日上午九時四十分發生心搏停止，雖經急救仍
於同一日上午十時十一分宣告不治死亡等情，亦有該院八十六年七月十八日八六長庚
院法字第０三一０號函在卷可證，可知被害人在受傷後經醫師診治期間亦無因醫療問
題致被害人死亡之因素介入，是堪認被害人左側膿胸及左側腹胸的橫膈膜下之新鮮血
塊應係遭被告之毆擊所致，且被害人被毆打之處應係其胸部無疑，被害人確因被告之
上開傷害行為致受有前揭膿胸之傷害甚明。雖罹患急性細菌性大葉肺炎，並不必然導
致敗血性休克，而敗血性休克致死的原因，主要為持續性的低血壓，對升壓劑無反應
，以及多重器官衰竭，有卷附上開台大醫院之函文可稽，惟被害人之死因係為左下及
右下肺葉的急性細菌性大葉肺炎，導致敗血性休克致死，足以證明被害人係因上開膿
胸致感染克萊勃士肺炎桿菌而罹患急性細菌性大葉肺炎。再被害人左側腹腔橫膈膜下
有一塊九十公克的血塊，其形成的原因為外傷後繼發細菌感染所致，該血塊與形成左
胸膿胸的原因有關連性，均為外傷後加上繼發細菌感染所致，其病理致病機轉應為外
傷導至左橫膈膜處慢性出血及壞死，進而引起繼發性細菌感染，在住院後擴展為兩側
膿胸及積水，最後導致敗血性休克死亡。肝臟中心小葉性缺氧壞死、兩腎局部急性腎
小管壞死、胰臟旁脂肪組織有局部出血及脂肪壞死、大腦神經細胞有缺氧性病變，這
些變化均為敗血症的主要病理變化，可導致多重器官衰竭、休克死亡。死者在林口長
庚醫院所做胸積水細菌培養為克萊勃士肺炎桿菌，這種細菌為革蘭氏陰性菌，是住院
病人常見的醫院內感染病菌之一，因此死者兩下肺葉的大葉性肺炎應是住院後感染併
發症。死者的主要死因是左、右側下肺葉的繼發性細菌性大葉肺炎，「肇因於左側胸
部的外傷」，「所謂的多種器官衰竭、敗血性休克或心臟衰竭等均為死亡機轉，並非
死亡原因」。死者受傷的左胸部位有持續兩天的疼痛，二日後，在羅東博愛醫院的檢
查，發現其左胸有肺炎及積水，而左胸積水呈紅黃混濁狀，含有許多紅血球及白血球
，顯示有感染事實，由於死者住院的原因是因外傷（即外力傷害）所致，且整個病程
有前後連續的相關性，故認定其最後死因與被毆有因果關係，亦有台灣高等法院檢察
署八十六年七月二十三日檢英醫院第七二七一號函在卷足憑。至被害人雖係在醫院內
感染克萊勃士肺炎桿菌，但其係因上訴人之傷害行為致被害人受有上開傷害，並因感
染致死，被害人前開因上訴人之傷害所造成之膿胸與其死亡間自仍有因果關係存在。
上開高檢署法醫中心之鑑定結果，亦認被害人之死亡與被毆打後的傷害有因果關係。
上訴人以手搥打被害人之胸部，足以使該處受傷，並有致內出血之可能及有因而致死
亡之危險，此當為上訴人所能預見等證據，予以綜合判斷，認上訴人成立刑法第二百
七十七條第二項之傷害致人於死罪，於法定刑內量處其刑，已詳敘其所憑證據及認定
之理由。並指駁、說明上訴人否認犯罪，所辯未毆打被害人胸部云云，為卸責飾詞，
不足採信。證人周維禎於第一審改稱：上訴人與被害人用拳打來打去，相互拉扯，未
注意上訴人毆打被害人身體何部位云云，與其之前所述情節不盡相符，為避重就輕、
迴護上訴人之詞。證人詹景仲於第一審雖稱：伊看見上訴人與被害人互相拉扯，約十
秒鐘拉扯完，雙方有無毆打，伊看不清楚，伊未見其他人在現場云云，然上訴人坦承
當時周維禎在場，而周維禎證稱：伊曾上前勸架，嗣因伊以計程車載客人離去等情。
依此，倘詹景仲所述屬實，其目睹之情狀，為周維禎離開之後之事，其對先前毆打之
事並未目睹，故其證言，尚難據為有利上訴人之認定。被害人生前雖有肝臟及腎功能
異常病症，且長期飲酒有酒癮之病史，但並非可致死之重大潛在疾病，有高檢署法醫
中心鑑定書可按，被害人因罹患急性細菌性大葉肺炎導致敗血性休克死亡，其原有之
病史或有加劇病程變化之可能，但其死亡之結果既導因於先前遭上訴人毆打所產生之
膿胸，而非被害人飲酒過量、酒醉、嘔吐所致，上訴人之傷害行為自與被害人之死亡
結果有因果關係，上訴人所辯被害人係因酒癮抵抗力差致感染肺炎桿菌，被害人之死
亡與其傷害行為無因果關係云云，為不足取。被害人係體內出血，外觀上並無傷痕，
故周維禎雖稱未見有人受傷云云，亦不足為上訴人未傷害被害人之認定。被害人之妻
李金蟬未目睹事發經過情形，是其先後所述被害人被毆情形及疼痛部位等情節雖不盡
相同，亦合情理。又被害人之確實死因為何，非經解剖鑑定及向醫院查詢，無從據以
認定，是李金蟬於被害人死亡後未即時對上訴人提出告訴，亦無異常之處，此亦不能
為有利上訴人之證明。另證人游鑫森、簡接枝、李炳釧於原審之證言，均無從推翻前
開證據之證據力，而為有利上訴人之裁判。所為論斷，均有卷存證據資料可資覆按。
查被害人因左側膿胸而在長庚醫院接受胸管插管，有家屬吳長照出具之同意書影本附
相字卷可稽，故高檢署法醫中心鑑定書所載「醫療行為之觀察：胸部有急救殘跡」，
係指此胸部插管之殘跡，而非其他肉眼可見之胸部外傷之痕跡，故被害人右胸血樣積
水，應非羅東博愛醫院及長庚醫院施急救時所造成，上訴意旨以被害人胸部有急救殘
跡，認其胸部內傷為急救所導致云云，與卷內資料不符，且無證據證明，自不足採。
告訴人李金蟬於原審及第一審均稱被害人被打受傷後，曾至簡接枝之承德國術館，簡
接枝僅拿藥膏供被害人貼用等語，並未指簡接枝有替被害人推、拿胸部，簡接枝亦否
認有替被害人推拿胸部，則原審未命簡接枝與告訴人對質，乃其調查職權之合法行使
，並無調查未盡之違法可言。又高檢署法醫中心鑑定書已載明被害人屍體有明顯死後
變化，未發現肉眼可見的外傷，足見高檢署八十六年七月二十三日檢英醫院第七二七
一號函所稱「被害人左右側下肺葉的繼發性細菌性大葉肺炎，肇因於左側胸部的外傷
」等語之「外傷」，係指外力造成之傷害，非指胸部外面肉眼可見之外傷，上開鑑定
書與函所述意見，並無矛盾之處，原審併採之，亦無違法。台大醫院函檢附之「查詢
病歷資料會簽意見表」記載：「急性細菌性大葉肺炎常見之致病菌有數種，包括克萊
勃士肺炎桿菌，外力毆擊產生之膿胸，若有傷口深及肋膜腔，其致病菌一般為革蘭氏
陽性菌，包括金黃葡萄球菌，如無傷口，病人多半伴隨誤厭性肺炎，病原菌為厭氧性
細菌及革蘭氏陰性菌，如克萊勃士肺炎桿菌」，而被害人並無外傷之傷口，長庚醫院
就被害人胸部積水作細菌培養，亦發現係克萊勃士肺炎桿菌，與上開台大醫院之意見
相符，上訴意旨謂外力毆擊之膿胸之致病菌不包括克萊勃士肺炎桿菌云云，指摘原判
決認定之事實與所採之上開二醫院之資料不符云云，顯非依據卷內資料執為指摘之合
法上訴理由。其餘上訴理由均係就原審認事採證之合法行使及原判決已有論列說明之
事項，依憑己見，所為之任意指摘，重為事實之爭執，否認犯罪，殊與法律規定得為
第三審上訴理由之違法情形不相適合，衡以前開說明，其上訴為違背法律上之程式，
應予駁回。
據上論結，應依刑事訴訟法第三百九十五條前段，判決如主文。
中      華      民      國    九十一    年      五      月      一      日
                              最高法院刑事第七庭
                                  審判長法官  張  信  雄
                                        法官  賴  忠  星
                                        法官  張  清  埤
                                        法官  陳  世  雄
                                        法官  孫  增  同
      右正本證明與原本無異
                                              書  記  官
中      華      民      國    九十一    年      五      月     三       日
